臺灣高等法院刑事裁定
111年度毒抗字第260號
抗  告  人
即  被  告  吳明達



上列抗告人即被告因違反毒品危害防制條例案件，不服臺灣桃園
地方法院中華民國111年2月21日觀察勒戒裁定（110年度毒聲字
第2128號），提起抗告，本院裁定如下：
    主  文
抗告駁回。
    理  由
一、原裁定意旨略以：
　㈠本件抗告人即被告甲○○（下稱被告）基於施用第一、二級毒
    品之犯意，於民國110年9月24日晚間某時許，在桃園市桃園
    區三民路某處，以燒烤玻璃球之方式，同時施用第一級毒品
    海洛因、第二級毒品甲基安非他命1次，嗣於110年9月25日
    晚間8時許，另案為警在桃園市○○區○○○街00號拘提到案，經
    其同意採集尿液送驗等事實，業據被告坦承不諱，且被告為
    警查獲時採集之尿液，經送往台灣檢驗科技股份有限公司以
    EIA酵素免疫分析法初步檢驗，再以GC/MS氣相層析質譜儀法
    確認檢驗，結果呈鴉片類、安非他命類陽性反應等節，有上
    開濫用藥物檢驗報告在卷可憑，足認被告上開任意性自白與
    事實相符，堪以採信。從而，被告有於上開時、地各施用第
    一級毒品、第二級毒品之犯行，洵堪認定。
　㈡又被告前因施用毒品案件，經臺灣士林地方法院以96年度毒
    聲字第464號裁定送觀察、勒戒後，認有繼續施用毒品之傾
    向，再經同院以97年度毒聲字第215號裁定令入戒治處所施
    以強制戒治，經執行6個月以上，認無繼續強制戒治之必要
    ，於98年1月16日執行完畢釋放出所，並由臺灣士林地方檢
    察署檢察官以98年度戒毒偵字第25號為不起訴處分確定，有
    本院被告前案紀錄表附卷可按。是檢察官聲請將被告送勒戒
    處所觀察、勒戒，於法自無不合。
　㈢又檢察官已敘明：被告另涉竊盜、毒品危害防制條例等案件
    ，考量戒癮治療程序無法在監所內為之，故無從事戒癮治療
    之餘地等語，堪認檢察官在審酌被告到案狀況、個案情節、
    相關刑事政策及可運用行政資源之後，認為難以期待被告日
    後得配合完成戒癮治療之處遇程序而為本件聲請，尚難認檢
    察官上開裁量有何違反立法目的或悖於比例原則等濫用裁量
    權限之情，自應予以尊重。從而，檢察官聲請裁定令被告入
    勒戒處所觀察、勒戒，核無不合，應予准許等語。
二、抗告意旨略以：被告於99年1月20日入監服刑至109年6月24
    日假釋獲准出監，出監後，被告每時每刻都依照法律之規範
    在進行，每月也需向臺北地檢署之觀護人自行報到並配合驗
    尿2次，被告可說是戰戰競競地過每日生活，從不敢有使壞
    之念頭，更不敢有吸食毒品。無奈這正常生活約1年半，被
    告又碰上人生中最大考驗，在掙扎數日後終於敗在壓力下，
    被告還是走向吸毒之日子，經過近1個月之吸毒日子，在尚
    未沉淪之良知裡，當被告沉迷毒海時，家人及時拉了一把，
    將被告痛快罵了一頓後，被告清醒了，但身心都沉在毒海裡
    ，近1個月的時間裡，已經遭受毒品之侵蝕，老實說被告一
    個人真的無法自拔，當下做了決定，馬上撥了電話，透過毒
    品危害防制中心，尋求協助，毒防中心了解被告之狀況後，
    鼓勵並轉介至衛生福利部八里療養院之土城分院做戒癮治療
    ，提供被告及家人之相關資料和輔導計畫，從111年1月24日
    起至今，不僅慢慢戒除了毒癮，也修復了與家人之關係，讓
    自己順利復歸社會。今提出抗告係因被告已戒除身心上之藥
    癮，也早就沒有吸毒了，所以入所戒除毒癮豈非浪費政府之
    行政資源？懇請鈞院考量被告早就自行求助，並在戒癮中，
    請撤銷對被告之入所勒戒處分，改處被告在行政所安排之醫
    院進行戒癮治療，被告日後會配合並完成戒癮治療，不再吸
    毒等語。
三、按民國109年1月15日修正公布、同年7月15日施行之毒品危
    害防制條例第20條第3項規定，犯第10條之罪於觀察、勒戒
    或強制戒治執行完畢釋放後，3年後始再犯者，不論其行為
    係在新法施行生效前或施行生效後所為（同條例第35條之1
    第1、2款參照），均應適用同條第1、2項（即應先觀察勒戒
    或強制戒治）之規定，其修法理由謂：施用毒品者具「病患
    性犯人」之特質，並參諸世界各國之醫療經驗及醫學界之共
    識，咸認施用毒品成癮者，其心癮甚難戒除，如觀察、勒戒
    或強制戒治執行完畢釋放後，3年後始再有施用第一級、第
    二級毒品之行為者，足見其有戒除毒癮之可能，宜再採以觀
    察、勒戒方式戒除其身癮及以強制戒治方式戒除其心癮之措
    施，為能放寬觀察、勒戒或強制戒治制度之適用時機，以協
    助施用者戒除毒癮，爰修正第3項。同條例第23條第2項亦配
    合修正為「觀察、勒戒或強制戒治執行完畢釋放後，3年內
    再犯第10條之罪者，檢察官或少年法院（地方法院少年法庭
    ）應依法追訴或裁定交付審理。」可知本次修法對於施用毒
    品者施以觀察勒戒、強制戒治，或依法追訴（或裁定交付審
    理）之適用範圍，係確立初犯為具「病患性犯人」之特質應
    先經一完整之醫療處置，3年內再犯者應依法追訴（或裁定
    交付審理），3年後再犯則裁定觀察勒戒，殆無疑義。但對
    於3犯以上距最近1次觀察勒戒或強制戒治執行完畢釋放後，
    逾3年者，究應適用同條例第20條第3項或第23條第2項處理
    ，本次修法未明確規定，惟基於罪刑法定之明確性原則、法
    文之文義解釋，參諸觀察勒戒等治療處置，乃結合醫師、觀
    護人、社工心理諮商等不同領域之專業人員參與之保安處分
    措施，目的除在戒除施用毒品者身癮、心癮之措施外，並企
    圖重新塑造生活紀律，改變其病態行為，與刑罰之執行並不
    相同，無法以刑罰補充或替代上開醫療處置之特性。從而，
    3犯以上如距最近1次觀察、勒戒或強制戒治執行完畢釋放後
    ，已逾3年者，其間縱經判刑、執行，究與觀察勒戒或強制
    戒治已經完整之治療療程不同，無法補充或替代上開之醫療
    處置，均應再予觀察勒戒之機會，方為適法（最高法院109
    年度台上字第3240號判決意旨參照）。
四、經查：
  ㈠被告就其施用第一級毒品海洛因、第二級毒品甲基安非他命
    之事實，於警詢及偵訊時中坦承不諱（見桃園地檢110年度
    毒偵字第7608號卷，下稱毒偵卷，第20、168頁），復：
　1.被告經警採得之尿液檢體（編號：D-0000000），經送台灣
    檢驗科技股份有限公司以酵素免疫分析法（EIA）初步檢驗
    及以氣相層析質譜儀法（GC/MS）確認檢驗結果，呈嗎啡、
    可待因、安非他命、甲基安非他命陽性反應，有該公司110
    年10月18日出具之濫用藥物尿液檢驗報告、桃園市政府警察
    局桃園分局真實姓名與尿液、毒品編號對照表（編號：D-00
    00000）在卷可查（見毒偵卷第63、177頁），及查獲之毒品
    經送鑑定結果確含有第一級毒品海洛因、第二級毒品甲基安
    非他命成分，此有桃園市政府警察局桃園分局武陵派出所搜
    索扣押筆錄、扣押物品目錄表、扣押物品收據、蒐證照片、
    法務部調查局濫用藥物實驗室110年10月22日調科壹字第110
    23012930號鑑定書及臺北榮民總醫院110年10月29日北榮毒
    鑑字第C0000000號毒品成分鑑定書㈠、㈡附卷可參（見毒偵卷
    第47至55、65至78、179、243、245頁）。又上開檢驗實驗
    室係先以酵素免疫分析法（EIA） 篩驗，其尿液中安非他命
    濃度超出檢測範圍，再以氣相層析質譜儀分析法（GC/MS） 
    確認；其檢驗方法係以『氣相層析儀』先將物質氣化後，再經
    分析管分離，由於各種物質之沸點及對管柱之吸附力不同，
    在經過檢測器（Detector）測定後，表現出不同之滯留時間
    （Retension time），以滯留時間來判斷係何種物質；再利
    用『質譜儀』為檢測器，將物質撞擊成碎片，記錄其質譜圖。
    因每個化合物之鍵結能力不同，故不同之物質會有其特定之
    質譜圖，因此在物質之判斷上有如指紋之鑑定，在理論上，
    扣除人為之因素，其精確度已接近百分之百，足堪為補強證
    據，核與被告任意性自白相合。是被告施用第一級毒品海洛
    因、第二級毒品甲基安非他命之犯行，事證明確，堪以認定
    。
　2.又被告前因施用毒品案件，經臺灣士林地方法院以96年度毒
    聲字第464號裁定送勒戒處所觀察、勒戒，因認有繼續施用
    毒品之傾向，由同院以97年度毒聲字第215號裁定令入戒治
    處所施以強制戒治，經執行6個月以上，認無繼續強制戒治
    之必要，於98年1月16日執行完畢釋放出所，並經臺灣士林
    地方檢察署檢察官以98年度戒毒偵字第25號為不起訴處分確
    定等情，有本院被告前案紀錄表附卷可稽（見本院卷第38、
    42、43、72頁）。是被告於「110年9月24日」施用第一級、
    第二級毒品之行為，距其最近一次因施用毒品經強制戒治執
    行完畢日（即98年1月16日）已逾3年，依前揭說明，應再令
    觀察、勒戒，且不因其間是否另犯該罪經起訴、判刑或執行
    而有不同。而原審法院詳查後，認被告確有施用第一級、第
    二級毒品之行為，而依檢察官之聲請裁定被告應送勒戒處所
    觀察、勒戒，於法自無不合。
  ㈡抗告意旨固指稱：請撤銷原處分，改處在醫院戒癮治療云云
    ，惟：
　1.按毒品危害防制條例所規定之觀察、勒戒處分，其立法意旨
    在幫助施用毒品者戒除毒癮，該處分之性質非為懲戒行為人
    ，而係為消滅行為人再次施用毒品之危險性，目的在戒除行
    為人施用毒品之身癮及心癮措施；觀察勒戒係導入一療程觀
    念，針對行為人將來之危險所為預防、矯治措施之保安處分
    ，以達教化與治療之目的，可謂刑罰之補充制度，從而毒品
    危害防制條例本身所規定之觀察、勒戒及強制戒治等保安處
    分，雖兼具剝奪自由權利之性質，卻有刑罰不可替代之教化
    治療作用。是該條例規定之觀察、勒戒處分及附命完成戒癮
    治療之緩起訴處分，何者對於施毒者較為有利，端在何種程
    序可以幫助施用毒品之人戒除施用毒品之行為，尚非可由法
    院逕行認定附命完成戒癮治療之緩起訴處分對施用毒品者係
    較有利。此觀以現行毒品危害防制條例第24條規定，檢察官
    對於「初犯」及「3年後再犯」施用毒品案件，如為附命完
    成戒癮治療之緩起訴處分，嗣該緩起訴處分被撤銷確定，檢
    察官應繼續偵查或起訴，而不得再向法院聲請觀察、勒戒；
    反之，如係先向法院聲請觀察、勒戒，並視行為人有無繼續
    施用毒品傾向決定是否接受強制戒治，其於觀察、勒戒完畢
    或強制戒治期滿後，最終均可獲得不起訴處分，所以如將後
    續不能完成治療及司法追訴之潛在風險一併納入考量，附命
    完成戒癮治療之緩起訴處分非必然有利於行為人，即見其明
    。
  2.再檢察官適用刑事訴訟法第253條之1第1項及第253條之2對
    被告為緩起訴處分時，另應「參酌刑法第57條所列事項及公
    共利益之維護」，並「認以緩起訴為適當」者，始得為之，
    似可認檢察官應以向法院聲請觀察、勒戒為原則，於例外符
    合上揭緩起訴處分之要件時，始得另為附命完成戒癮治療之
    緩起訴處分。而檢察官是否適用上開規定對被告為緩起訴處
    分，自得本於上開規定及立法目的，妥為斟酌、裁量，始予
    決定。而其裁量之結果，如認適於對被告為緩起訴處分者，
    固須於緩起訴處分中說明其判斷之依據，惟其如認為應向法
    院聲請觀察、勒戒者，此時因係適用原則而非例外，自無需
    贅餘交代不適於為緩起訴處分之理由。是法院原則上應尊重
    檢察官職權之行使，僅為有限之低密度審查，除檢察官之判
    斷有違背法令、事實認定有誤或其裁量有重大明顯瑕疵外，
    尚不得任意指為違法。準此，檢察官對「初犯」或「3年後
    再犯」施用毒品罪行之行為人，究應採行附命完成戒癮治療
    之緩起訴處分，或向法院聲請觀察、勒戒之處遇措施，要屬
    檢察官之裁量職權，非法院所得介入或審酌，倘檢察官係聲
    請法院裁定觀察、勒戒，法院就其聲請，除檢察官有違法或
    濫用其裁量權之情事外，僅得依法裁定被告令入勒戒處所執
    行觀察、勒戒，以查其是否仍有施用毒品傾向，尚無自由斟
    酌以其他方式替代之權。
　3.從而，本件檢察官於斟酌被告個案情形及卷內事證後，認為
    不宜依刑事訴訟法第253條之1第1項、第253條之2等規定對
    被告為附命完成戒癮治療之緩起訴處分，而允宜向法院聲請
    裁定被告入勒戒處所觀察、勒戒，以達戒癮治療之目的，此
    實屬檢察官行使裁量權之範疇，且此裁量並無違反比例原則
    ，亦無明顯裁量怠惰或恣意濫用裁量之情事，法院自無自由
    斟酌以其他方式替代之權。況現行法律係採行「觀察、勒戒
    」與「緩起訴戒癮治療」雙軌模式，而非「緩起訴戒癮治療
    」先行之制度，準此，原審依檢察官之聲請，裁定被告應送
    勒戒處所觀察、勒戒，於法並無不合。是抗告意旨請求改處
    戒癮治療云云，於法尚屬無據，自無從准許之。
　㈢至被告抗告意旨所指：被告已自行向毒防中心求助，並至衛
    生福利部八里療養院之土城分院戒癮治療中，已沒有再吸毒
    ，被告日後會配合並完成戒癮治療，不再吸毒等節，縱然非
    虛，要與法院是否裁定令入勒戒處所觀察、勒戒之判斷無涉
    ，亦不能執為免除觀察、勒戒處分之理由。
五、綜上各情相互酌參，原審法院以被告有施用第一級毒品海洛
    因、第二級毒品甲基安非他命之犯行，事證明確，依毒品危
    害防制條例第20條第3項、第1項及觀察勒戒處分執行條例第
    3條第1項規定，裁定將被告應送勒戒處所觀察、勒戒，經核
    其認事用法，並無違誤，被告仍執前詞，提起本件抗告，並
    無理由，應予駁回。
據上論斷，應依刑事訴訟法第412條，裁定如主文。
中　　華　　民　　國　　111 　年　　3 　　月　　25　　日
                  刑事第二十五庭審判長法　官  邱滋杉
                                      法　官  陳彥年
                                      法　官  黃翰義
以上正本證明與原本無異。
不得再抗告。
                                      書記官  邱鈺婷
中　　華　　民　　國　　111 　年　　4 　　月　　1 　　日